臺灣士林地方法院民事判決　　　　　　　92年度保險字第11號
原　　　告　甲○○
被　　　告　保誠人壽保險股份有限公司
法定代理人　丙○○
訴訟代理人　乙○○
上列當事人間給付保險理賠金事件，本院於中華民國94年7 月26
日言詞辯論終結，判決如下：
    主  文
一被告應給付原告新台幣肆拾柒萬貳仟伍佰元及自民國九十一年
  三月十六日起至清償日止，按年息百分之十計算之利息。
二被告應給付原告新台幣壹拾肆萬貳仟元及自民國九十四年七月
  二十一日起至清償日止，按年息百分之十計算之利息。
三被告應給付原告新台幣壹萬伍仟壹佰肆拾陸元及自民國九十一
  年七月五日起至清償日止，按年息百分之五計算之利息。
四被告應給付原告新台幣參萬壹仟元及自民國九十四年七月二十
  一日起至清償日止，按年息百分之十計算之利息。
五被告應給付原告新台幣參萬元及自民國九十四年七月二十一日
  起至清償日止，按年息百分之十計算之利息。
六被告應給付原告新台幣壹萬伍仟壹佰肆拾陸元及自民國九十二
  年七月五日起至清償日止，按年息百分之五計算之利息。
七被告應給付原告新台幣壹萬伍仟壹佰肆拾陸元及自民國九十三
  年七月五日起至清償日止，按年息百分之五計算之利息。
八被告應給付原告新台幣壹萬伍仟壹佰肆拾陸元及自民國九十四
  年七月五日起至清償日止，按年息百分之五計算之利息。
九訴訟費用由被告負擔。
十本判決於原告以新台幣貳拾肆萬陸仟元或等值之商業銀行可轉
  讓定期存單為被告供擔保後，得假執行。但被告如以新台幣柒
  拾萬陸仟零捌拾肆元為原告預供擔保，得免為假執行。
    事實及理由
甲、程序方面
一、本件被告保誠人壽保險股份有限公司（下稱被告）之法定代
    理人於起訴後已由梁家駒變更為丙○○，被告已於民國93年
    9 月20日具狀聲明由新任之法定代理人承受訴訟，經查於法
    尚無不合，自應准許，先予敘明。
二、按「訴狀送達後，原告不得將原訴變更或追加他訴，但有下
    列情形之一者，不在此限：三擴張或減縮應受判決事項之聲
    明者。」，民事訴訟法第255 條第1 項第3 款定有明文。查
    本件原告起訴時原聲明之請求金額為被告應給付原告新台幣
    （下同）708,082 元，嗣於93年3 月25日、94年7 月5 日、
    以及同月26日以書狀及當庭言詞變更聲明如主文第1 項至第
    8 項所示，核其變更顯係減縮及擴張應受判決事項之聲明，
    揆諸前開法條規定，自應予准許。
乙、實體方面
一、原告主張：原告於89年7 月5 日向被告投保康寧終身醫療保
    險（保單號碼：000-000000，下稱醫療保險）、康健終身防
    癌保險（保單號碼：000-000000，下稱防癌保險），以及豁
    免保險費附約保險，因原告於91年1 月28日經行政院國軍退
    除役官兵輔導委員會台北榮民總醫院（下稱榮總）醫師診斷
    為第一次罹患甲狀腺癌（學名與病名為微小侵犯性濾泡腺癌
    ），符合兩造醫療保險及防癌保險條款第5 條約定之情形，
    被告自應給付保險金。至於原告在投保前之88年1 月21日在
    榮總檢查發現之甲狀腺結節症狀，經檢查甲狀腺功能正常，
    結節部分亦無惡化跡象，不能證明投保前之甲狀腺結節症狀
    與投保後所罹患之甲狀腺癌有因果關係，亦經行政院衛生署
    醫事審議委員會（下稱醫事委員會）鑑定表示「原告罹患之
    微小侵犯性濾泡腺癌之成因未知，不能說甲狀腺結節、甲狀
    腺功能亢進、甲狀腺腫大等病徵，導致甲狀腺癌之發生」。
    被告辯以原告是帶病投保而拒絕給付保險金以及繼續收取91
    年起至94年之每期醫療保險保費，並無理由。爰依兩造之醫
    療保險、防癌保險契約及民法第179 條之不當得利規定，請
    求被告給付如下之保險金、返還原告已繳納之豁免保費及遲
    延利息：(一)自91年1 月27日起至同年2 月27日因住院、看護
    、手術、出院療養、門診及初次罹患癌症得請被告給付之醫
    療保險及防癌保險之保險金共472,500 元。(二)自91年3 月6
    日起至92年3 月31日止，因門診、放射線治療、住院、看護
    、手術、出院療養等，得請求被告給付之醫療保險及防癌保
    險之保險金共142,000 元。(三)91年7 月5 日、92年7 月5 日
    、93年7 月5 日及94年7 月5 日，原告各給付每年（期）之
    醫療保險保費15,146元，依醫療保險條款第17條因不須繳納
    ，原告自得請求返還。(四)自92年4 月10日至93年4 月27日止
    ，共回診31次，被告應給付門診保險金31,000元。(五)自93年
    5 月13日起至94年7 月19日止，共回診30次，被告應給付門
    診保險金30,000元等語。並聲明：
  (一)被告應給付原告472,500 元及自91年3 月16日起至清償日止
    ，按年息百分之10計算之利息。
  (二)被告應給付原告142,000 元及自94年7 月21日起至清償日止
    ，按年息百分之10計算之利息。
  (三)被告應給付原告15,146元及自91年7 月5 日起至清償日止，
    按年息百分之5 計算之利息。
  (四)被告應給付原告31,000元及自94年7 月21日起至清償日止，
    按年息百分之10計算之利息。
  (五)被告應給付原告30,000元及自94年7 月21日起至清償日止，
    按年息百分之10計算之利息。
  (六)被告應給付原告15,146元及自92年7 月5 日起至清償日止，
    按年息百分之5 計算之利息。
  (七)被告應給付原告15,146元及自93年7 月5 日起至清償日止，
    按年息百分之5 計算之利息。
  (八)被告應給付原告15,146元及自94年7 月5 日起至清償日止，
    按年息百分之5 計算之利息。
  (九)均願供現金或等值之銀行可轉換定期存單供擔保，請准宣告
    假執行。
二、被告則略以：原告投保後所罹患之甲狀腺癌與投保前存在之
    甲狀腺結節具有因果關係，業經保險事業發展中心保險申訴
    調處委員會（下稱保險調處委員會）認定。且醫事委員會鑑
    定亦認為：「病人（即原告）於91年1 月經診治而進行手術
    切除之甲狀腺惡性腫瘤‧‧其部位與88年1 月發現之部位相
    同。與病人88年間經醫院診治之甲狀腺病症有關聯」等語。
    參酌目前確定甲狀腺結節之診斷，大多要靠細針抽取結節內
    容物作檢查或直接開刀化驗，因一次細針抽取未抽中惡性細
    胞，如有懷疑，仍須重覆作細針抽取檢查，自不能以投保前
    細針檢查為良性而謂原告投保前之甲狀腺結節與投保後之甲
    狀腺癌間無關聯性。至於醫事委員會雖同時認為：「‧‧不
    能說甲狀腺結節、甲狀腺功能亢進、甲狀腺腫大等病徵，導
    致甲狀腺癌之發生」等語，是表示甲狀腺結節及甲狀腺腫大
    是甲狀腺癌之症狀，但可能非其成因，但仍可能是甲狀腺癌
    之初期表現，應可認為原告罹患之甲狀腺癌即為投保前已存
    在之疾病，被告自得依保險法第127 條之規定自不負給付之
    責等語，資為抗辯。並聲明(一)駁回原告之訴及假執行聲請。
    (二)如受不利之判決，願供擔保請准宣告免為假執行。
三、兩造不爭執之事實：
  (一)被告對於原告在訴之聲明主張之金額均不爭執，僅辯稱不應
    給付。
  (二)兩造有簽訂終身醫療、防癌保險契約及豁免保險費附約，其
    中終身醫療保險採年繳方式繳納，每期保險費為15,146元，
    原告罹患甲狀腺癌後仍分別於91年7 月5 日、92年7 月5日
    、93年7 月5 日及94年7 月5 日給付被告各期之保費。另原
    告請求472,500 元之保險金給付，被告受理申請之日期為91
    年3 月1 日。另原告請求142,000 元、31,000元及30,000元
    之保險金給付，被告受理申請之日期為94年7 月5 日。
  (三)原告提出之台大醫學院、長庚醫院、和平醫院的診斷證明書
    （均影本），被告不爭執。
  (四)被告提出之被證2 調處決定書、被證3 不成立證明書、被證
    4 不受理決定書（均影本），原告形式上均不爭執。
  (五)榮總92年9 月30日函覆之原告病歷資料及保險調處委員會調
    處92年10月8 日函覆的資料，兩造形式上均不爭執。
  (六)被告提出之被證7 受理理賠申請書、被證8 榮總診斷證明書
    ，原告形式上不爭執。
  (七)醫事委員會94年5 月5 日衛署醫字第0940209263號函覆之醫
    事委員會第0000000 號鑑定書，兩造均不爭執。
四、協商整理兩造爭執點如下：
  (一)原告之甲狀腺癌與未投保之前的病症是否具有關連？
  (二)原告是否為帶病投保（有無被告辯稱之保險法第127 條規定
    適用）？
五、得心證之理由：
  (一)本院經由兩造同意就本件醫學爭議囑託醫事委員會加以鑑定
    ，據醫事委員會鑑定略以：「原告於投保前之88年1 月21日
    前往榮總檢查發現之甲狀腺右葉有2 公分大小之結節，經甲
    狀腺超音波、細針抽吸細胞學檢查及甲狀腺功能檢查後，顯
    示甲狀腺功能正常，結節部分亦無惡化跡象，至89年7 月間
    ，所做之檢查均未發現有甲狀腺機能亢進或甲狀腺功能不正
    常，僅有甲狀腺結節腫。而原告於91年1 月經診治而進行手
    術切除之甲狀腺惡性腫瘤（學名與病名為微小侵犯性濾泡腺
    癌），其部位與88年1 月發現之部位相同，與原告88年間經
    醫院診治之甲狀腺病症有關聯」等語（見醫事委員會94年5
    月5 日衛署醫字第0940209263號函覆之第0000 000號鑑定書
    鑑定意見(一)至(三)），足認原告投保前之甲狀腺結節與投保後
    之甲狀腺癌間具有部位相同之關聯。
  (二)惟醫事委員會亦同時針對本院囑託鑑定之第4 項事由：「醫
    學上甲狀腺結節、甲狀腺功能亢進、甲狀腺腫大病徵，是否
    可能（或不一定）導致甲狀腺癌之發生？」，提出鑑定意見
    表示：「甲狀腺癌的主要症狀為甲狀腺結節，可能摸得到甲
    狀腺腫大，也可能摸不到甲狀腺腫大，且通常甲狀腺功能正
    常，原告罹患之微小侵犯性濾泡腺癌之成因不知，因此不能
    說甲狀腺結節、甲狀腺功能亢進、甲狀腺腫大等病徵，導致
    甲狀腺癌之發生」等語，顯見原告於投保後之91年1 月經診
    治而進行手術切除之甲狀腺惡性腫瘤（微小侵犯性濾泡腺癌
    ），與原告在投保前之88年1 月所診斷之甲狀腺結節症狀間
    ，並無醫學上之因果關係存在。至於被告另舉保險調處委員
    會92年1 月22日所為之調處決定書及92年10月8 日函覆資料
    為佐，辯稱原告於投保後所罹患之甲狀腺惡性腫瘤（微小侵
    犯性濾泡腺癌），與原告在投保前之甲狀腺結節間具有因果
    關係云云，本院認依醫事委員會之醫學專業判斷，都無法確
    知原告所罹患微小侵犯性濾泡腺癌之成因為何，被告及保險
    調處委員會遽認兩者間具有因果關係，即無依據，不足採信
    。被告既不能舉證證明原告罹患之甲狀腺癌為投保前已存在
    之疾病，則被告辯稱依保險法第127 條之規定不負給付保險
    金及返還豁免保費云云，並無理由。
  (三)原告於投保後（醫療保險契約生效日起30日後、防癌保險契
    約始期日起31日後）之91年1 月28日經榮總醫師診斷為第一
    次罹患甲狀腺癌（學名與病名為微小侵犯性濾泡腺癌），符
    合醫療保險條款及防癌保險條款第5 條約定之情形，被告自
    應依醫療保險條款第11條、第14條、第13條、第16條、第17
    條之約定，給付原告請求之住院日額、住院看護、住院手術
    、初次罹患重大疾病等保險金，原告並可免繳91年之後（含
    91年度之保費）各期醫療保險契約之保費，被告繼續受領原
    告繳納之91年起至94年保費（每年保費15,146元，繳納日期
    為各年之7 月5 日），自屬不當得利，原告得請求被告返還
    及各自受領時起計算之法定遲延利息（如主文第3 項、第6
    項、第7 項、第8 項）。另被告須依防癌保險條款第12條、
    第13條、第14條、第15條、第16條、第17條之約定，給付原
    告請求之初次罹患重大疾病、住院日額、手術、出院療養、
    門診、放射線治療等保險金。其中原告請求如主文第1 項所
    示之保險金472,500 元，被告受理申請之日期為91年3 月1
    日。另原告請求如主文第2 項、第4 項、第5 項所示之保險
    金142,000 元、31,000元及30,000元，被告受理申請之日期
    為94年7 月5 日，被告未於收齊申請文件受理後15日內給付
    ，應依防癌保險及醫療保險條款第10條之約定，自91年3 月
    16日及94年7 月21日起，另按年利一分（即百分之10）加計
    利息返還於原告。
五、綜上所述，原告依醫療保險條款第11條、第14條、第13條、
    第16條等約定、民法第179 條之規定、防癌保險條款第12條
    、第13條、第14條、第15條、第16條、第17條等約定，請求
    被告給付如主文第1 項至第8 項所示之金額及利息，自屬有
    據，應予准許。
六、兩造均陳明願供擔保，聲請宣告假執行或免為假執行，經核
    均無不合，爰分別酌定相當之擔保金額宣告之，併准許之。
七、本件事證已臻明確，兩造其餘攻擊防禦方法及舉證，核與判
    決無影響，毋庸一一論列，併此敘明。
八、據上論結：本件原告之訴為有理由，依民事訴訟法第78條、
    第390條第2項、第392條，判決如主文。
中　　華　　民　　國　　94　　年　　8 　　月　　11　　日
                  民事第二庭  法  官  林政佑
以上正本證明與原本無異。
如對本判決上訴須於判決送達後20日內向本院提出上訴狀。
中　　華　　民　　國　　94　　年　　8 　　月　　16　　日
                              書記官  楊錫芬
